臺灣臺北地方法院民事裁定
110年度消債更字第192號
聲  請  人  
即  債務人  林淑娟    
相  對  人  
即  債權人  華南商業銀行股份有限公司

法定代理人  張振芳    
代  理  人  陳仲偉    
相  對  人  
即  債權人  國泰世華商業銀行股份有限公司

法定代理人  郭明鑑    
代  理  人  林慧欣    

相  對  人  
即  債權人  臺灣新光商業銀行股份有限公司

法定代理人  李增昌    
代  理  人  陳怡君    
相  對  人  
即  債權人  遠東國際商業銀行股份有限公司


法定代理人  侯金英    


相  對  人  
即  債權人  永豐商業銀行股份有限公司

法定代理人  陳嘉賢    
代  理  人  呂亮毅    
相  對  人  
即  債權人  台新國際商業銀行股份有限公司

法定代理人  尚瑞強    
代  理  人  鍾寧      
相  對  人  
即  債權人  中國信託商業銀行股份有限公司


法定代理人  利明献    


相  對  人  
即  債權人  良京實業股份有限公司

法定代理人  平川秀一郎


相  對  人  
即  債權人  長鑫資產管理股份有限公司

法定代理人  潘代鼎    
相  對  人  
即  債權人  富邦產物保險股份有限公司

法定代理人  陳伯燿    


上列當事人聲請消費者債務清理事件，本院裁定如下：
    主  文
債務人林淑娟自中華民國一百一十年十一月三十日下午四時起開
始更生程序。
命司法事務官進行本件更生程序。 
    理  由
一、按債務人不能清償債務或有不能清償之虞者，得依本條例所
    定更生或清算程序，清理其債務，消費者債務清理條例（下
    稱消債條例）第3條定有明文。所謂「不能清償」，指債務
    人因欠缺清償能力，對已屆期之債務，全盤繼續處於不能清
    償之客觀經濟狀態者而言。又所謂「不能清償之虞」，係指
    依債務人之清償能力，就現在或即將到期之債務，有不能清
    償之蓋然性或可能性而言；易言之，債務人之狀態如置之不
    理，客觀上得預見將成為不能清償之情形而言，此將來發生
    不能清償之事實，不必達到高度之確信。至於債務人之清償
    能力，則包括財產、信用及勞力（技術），並不以財產為限
    ，必須三者總合加以判斷仍不足以清償債務，始謂欠缺清償
    能力而成為不能清償。且債務人之清償能力係處於流動性狀
    態，聲請時與法院裁定時之清償能力未必一致，應以法院裁
    定時為判斷基準時。次按債務人對於金融機構負債務者，在
    聲請更生或清算前，應向最大債權金融機構請求協商債務清
    償方案，或向其住、居所地之法院或鄉、鎮、市、區調解委
    員會聲請債務清理之調解，消債條例第151條第1項亦有明文
    。此係採前置協商主義，是債務人於協商程序中，自應本於
    個人實際財產及收支狀況，依最大誠信原則，商討解決方案
    ；如終究不能成立協商，於聲請更生或清算時，法院審酌上
    開條文所謂「不能清償或有不能清償之虞」，允宜綜衡債務
    人全部收支、信用及財產狀況，評估是否因負擔債務，而不
    能維持人性尊嚴之最基本生活條件，所陳報之各項支出，是
    否確屬必要性之支出，如曾有協商方案，其條件是否已無法
    兼顧個人生活之基本需求等情，為其判斷之準據。又按「法
    院開始更生程序之裁定，應載明其年、月、日、時，並即時
    發生效力。」、「法院裁定開始更生或清算程序後，得命司
    法事務官進行更生或清算程序」，亦為同條例第45條第1項
    、第16條第1項前段所明定。
二、本件債務人主張：伊前因積欠無擔保債務達新臺幣（下同）
     569萬2509元無力清償，經向本院聲請債務清理之調解不成
    立。而伊所負包含利息、違約金在內之無擔保或無優先權債
    務總額未逾1200萬元，復未經法院裁定開始清算程序或宣告
    破產，爰聲請更生等語。
三、經查：
　㈠債務人前於民國110年1月5日依消債條例第151條第1項規定，
    向本院聲請債務清理之前置調解，嗣於110年2月8日調解不
    成立，債務人聲請進入更生程序，此有調解程序筆錄、調解
    不成立證明書在卷可稽（見調解卷第125頁、第139頁），故
    本件應以債務人調解之聲請，視為更生之聲請。
　㈡債務人收入部分：
　⒈聲請更生前2年（108年1月6日至110年1月5日）收入：
    債務人自聲請更生前2年迄今任職於康泰保全股份有限公司
    （下稱康泰公司），108、109年度之薪資所得分別為54萬45
    26元、52萬360元，此有勞工保險被保險人投保資料表、108
    及109年度綜合所得稅各類所得資料清單、薪資單為證（見
    調解卷第37頁、第41頁至第42頁、本院卷第77頁至第84頁、
    第111頁），是債務人於更生聲請前2年期間之可處分所得共
    計為106萬4886元（計算式：54萬4526元＋52萬360元＝106萬4
    886元），平均每月可處分所得為4萬4374元（計算式：106
    萬4886元÷24月≒4萬4370元，元以下四捨五入，下同）。
　⒉聲請更生後收入：
　　至更生聲請後，債務人仍任職於康泰公司，110年3月、4月
    之月薪均為4萬1000元，此有薪資單為證（見本院卷第84頁
    ），是本院即以上開平均月薪4萬1000元作為債務人聲請更
    生時清償能力之依據。
　㈢債務人支出狀況（含個人必要生活費用及扶養費）：
　　債務人固主張本件聲請前2年內每月支出房租8000元、家用
    支出（水電網路市話等）900元、生活雜支1000元、電話費9
    00元、油資700元、三餐費用7000元、其母林○春之扶養費1
    萬1000元，每月支出共計2萬9500元，聲請前2年內總計支出
    70萬8000元等情。查：
　⒈個人必要生活費用部分：
　　就債務人支出之房租、家用支出、生活雜支（水電網路市話
    等），業據債務人提出房屋租賃契約書、水費查詢、台灣電
    力公司繳費通知單、發票為證（見調解卷第17頁至第18頁、
    本院卷第87頁至第91頁），堪認確實有前揭支出，爰予以採
    認。就每月支出電話費900元、油資700元、三餐費用7000元
    部分，債務人雖未提出單據說明，惟其主張之數額並無浪費
    之情形，亦予採認。
　⒉扶養費部分：
　　經查，債務人之母林○春出生於22年，現年88歲，罹患高血
    壓、糖尿病、失智症而生活無法自理，現每月領有老年基本
    保證年金3772元，109年度領有股利所得5518元，名下另有
    戶籍地房屋等情，有病症暨失能診斷證明書、勞動部勞工保
    險局110年7月8日保國三字第11013055590號函、林○春之戶
    籍謄本、109年度綜合所得稅各類所得資料清單、全國財產
    稅總歸戶財產查詢清單可佐（見調解卷第15頁、本院卷第11
    5頁至第119頁、第139頁、第149頁至第151頁），堪認林○春
    應無法以自己財產維持生活，確有受扶養之必要。次查，林
    ○春設籍於新北市，其子女有債務人、蔡○煌、蔡○花、蔡○棋
    、施○卿等5人，此有新北○○○○○○○○110年7月1日新北重戶字
    第1105728267號函在卷可稽（見本院卷第137頁至第144頁）
    。依消債條例第64條之2第2項規定，林○春之每月生活費數
    額應依新北市110年每月最低生活費之1.2倍即1萬8720元計
    算，再扣除前開所述每月領取之老年基本保證年金3772元、
    股利460元（計算式：5518元÷12月≒460元）後，每月尚需必
    要生活費用為1萬4488元，再乘以債務人應負擔扶養義務之
    比例5分之1，債務人每月應負擔之扶養費應為2898元（計算
    式：〈1萬8720元－3772元－460元〉×〈1/5〉≒2898元），逾此範
    圍之數額則應予剔除。
　⒊綜上，債務人於本件聲請前2年之個人必要生活費用及扶養費
    支出合計為51萬3552元（計算式：〈房租8000元＋家用支出90
    0元＋生活雜支1000元＋電話費900元＋油資700元＋三餐費用700
    0元＋林○春之扶養費2898元〉×24個月＝51萬3552元）；債務人
    於本件更生聲請後之每月個人必要生活費用為1萬8500元、
    扶養費支出為2898元。　　
  ㈣從而，以債務人現每月4萬1000元之收入扣除個人必要生活費
    用1萬8500元及林○春之扶養費2898元後，剩餘1萬9602元（
    計算式：4萬1000元－1萬8500元－2898元＝1萬9602元）。惟債
    務人現積欠1001萬6739元，此有華南商業銀行股份有限公司
    110年2月18日陳報狀、國泰世華商業銀行股份有限公司110
    年1月26日陳報狀、臺灣新光商業銀行股份有限公司110年1
    月22日陳報狀、遠東國際商業銀行股份有限公司110年月日
    陳報狀、永豐商業銀行股份有限公司110年月日陳報狀、台
    新國際商業銀行股份有限公司110年1月26日陳報狀、中國信
    託商業銀行股份有限公司110年2月3日陳報狀、良京實業股
    份有限公司110年1月27日陳報狀、富邦產物保險股份有限公
    司110年2月24日陳報狀債務人提出之債權人清冊在卷可稽（
    見調解卷第21頁至第22頁、第71頁至第117頁、第129頁至第
    137頁、本院卷第49頁至第51頁、第59頁至第70頁），倘以
    其每月所餘1萬9602元清償，尚需約42.6年始得清償完畢（
    計算式：1001萬6739元÷1萬9602元÷12月≒42.6年），若加上
    利息、違約金，其債務金額更高，還款期間勢必更長，堪認
    債務人處於有不能清償之虞之客觀經濟狀態，而有藉助更生
    制度調整其與債權人間之權利義務關係而重建其經濟生活之
    必要，自應許債務人得藉由更生程序清理債務。
四、綜上所述，債務人係一般消費者，並未從事營業活動，依其
    全部收支及財產狀況，因有不能清償債務之情事，致無法與
    全體債權人達成前置調解，而其所負無擔保或無優先權之債
    務總額亦未逾1200萬元，債務人又未經法院裁定開始清算程
    序或宣告破產，且查無消債條例第6條第3項、第8條或第46
    條各款所定駁回更生聲請之事由存在，則債務人聲請更生，
    應予准許，並依上開規定命司法事務官進行本件更生程序。
五、爰裁定如主文。
中　　華　　民　　國　　110 　年　　11　　月　　30　　日
　　              民事第二庭    法　官　李子寧
以上正本係照原本作成。
本裁定不得抗告。
本件裁定已於110年11月30日下午4時公告。
中　　華　　民　　國　　110 　年　　11　　月　　30　　日
　　　　　　　　　              書記官  黃幸雪